【裁判字號】    98,上,90
【裁判日期】    980819
【裁判案由】    塗銷土地抵押權登記
【裁判全文】
臺灣高等法院臺中分院民事判決  98年度上字第90號
上  訴  人  丙○○
訴訟代理人  徐正安律師
複  代理人  甲○○
被  上訴人  丁○○
兼法定代理  乙○○
訴訟代理人  辛○○
被  上訴人  戊○○
                        30號
法定代理人  己○○
訴訟代理人  乙○○
上列當事人間請求塗銷抵押權登記事件，上訴人對於民國97年12
月23日臺灣苗栗地方法院97年度訴字第376號第一審判決提起上
訴，經本院於98年8月5日言詞辯論終結，判決如下：
    主  文
上訴駁回。
第二審訴訟費用由上訴人負擔。
    事  實
壹、程序理由：
一、原告於判決確定前，得撤回訴之全部或一部。但被告已為本
    案之言詞辯論者，應得其同意。訴之撤回應以書狀為之。但
    於期日，得以言詞向法院或受命法官為之。以言詞所為訴之
    撤回，應記載於筆錄，如他造不在場，應將筆錄送達。民事
    訴訟法第262條第1、2、3項定有明文，本件上訴人原列被上
    訴人及黃文忠之另繼承人黃鈞霆、黃琛涵為被告，嗣因黃鈞
    霆、黃琛涵已經拋棄繼承，於原審言詞辯論期日撤回對黃鈞
    霆、黃琛涵起訴，原審准予撤回，核無不合。
貳、實體部分：
一、本件上訴人起訴主張：
  (一)訴外人黃文忠前以執有對上訴人新台幣（下同）300萬元之
    借款債權。上開債權並以訴外人吳阿良為義務人兼連帶保證
    人，且提供其所有坐落苗栗縣三灣鄉○○段第211之1、211
    之5、211之6、211之7、689之6、694之5地號，面積分別為
    1,835平方公尺、392平方公尺、500平方公尺、416平方公尺
    、5,483平方公尺、6,104平方公尺等土地（下稱系爭土地）
    所有權全部，於92年11月18日由苗栗縣頭份地政事務所以頭
    地資字第101570號登記，設定本金最高限額300萬元之抵押
    權予訴外人黃文忠，存續期間自92年11月15日起至93年2月
    14日止。
  (二)按抵押權係從屬於債權而存在，如其債權為借款，則因金錢
    之交付，始生效力。本件系爭抵押權既為擔保借款債權而設
    定，則系爭抵押權是否存在，應端視兩造間有無實際收受借
    款而定。經查，上訴人確實未向訴外人黃文忠借款，且事實
    上訴外人黃文忠自始亦從未交付上訴人任何款項，兩造間確
    無任何債權債務關係存在，是故訴外人黃文忠對上訴人所執
    有之抵押權自始不存在自明。又上開抵押權之存續期間因未
    發生任何債權債務關係，且存續期間已滿，應無再發生任何
    抵押債權之可能，故本件抵押權登記應予塗銷。訴外人黃文
    忠於97年6月1日亡故，被上訴人乙○○係黃文忠之妻子，丁
    ○○、戊○○均係黃文忠之子女，其等均係黃文忠民法上所
    規定之法定繼承人，依法繼承訴外人黃文忠之ㄧ切權利義務
    ，為此求為判決：被上訴人應將系爭土地於92年11月18日
    由苗栗縣頭份地政事務所以頭地資字第101570號登記，所設
    定對上訴人有擔保債權總金額本金最高限額300萬元之抵押
    權辦理繼承登記。被上訴人等辦理上開抵押權登記後，應
    將對上訴人執有300萬元之抵押權予以塗銷。原審判決駁回
    上訴人之訴，上訴人提起上訴，於本院補陳：
  (一)按民法第474條規定，借貸屬要物契約，亦即被上訴人須能
    證明黃文忠在92年11月19日有交付300萬元給上訴人，而非
    於借據載明已收訖即表無誤。蓋300萬元並非小數，苟黃文
    忠在當時無相當之資力，又如何借給上訴人上款？
  (二)再依上訴人與黃文忠曾就系爭土地於96年5月16日簽立之土
    地買賣契約書，依該契約書所載，總價金為6,772,800元，
    約定於簽約時給付340萬元（此部分確有給付），另於過戶
    後交付3,372,800元；果上訴人之父於92年11月19日有收到
    黃文忠之300萬元，依理兩造應會在契約內載明扣除上訴人
    先前借貸之300萬元為是，為何卻均無記載？反倒記載於過
    戶後另付3,372,800元？且又於前述簽約後2日，黃文忠又簽
    立同意書，約定買回條件，只就已交付之340萬元加計40萬
    元之買賣利潤及計算至清償日止之利息等，又無提起有關前
    述借款300萬元之事？顯非常情。
  (三)上訴人於96年間確有向黃文忠提起銷抵押權之事，後因黃
    文忠因病住長庚醫院，上訴人亦曾前往與之洽談，也曾在黃
    某出院後前往其家中與其姐洽談，並非不曾向黃某催促此事
    。至於黃文忠所立之同意書未載明借款之事，其理由即根本
    無借款之事實。
  (四)茲就上訴人與黃文忠間所立借據時間、設定抵押權時間、聲
    請強制執行時間、買賣土地契約書簽立時間、書立同意書時
    間、撤回執行時間依序排列如下：
    (1)設定抵押權：92年11月18日。存續期間：92年11月15日至
      92年3月14日。
    (2)簽立借據：92年11月19日。約定92年12月18日清償。
    (3)黃文忠以辛○○名義聲請拍賣案內土地：94年9月29日。
    (4)黃文忠行使抵押權：94年12月21日。
    (5)黃文忠與上訴人簽立土地買賣契約書：95年5月16日。
    (6)簽立買回同意書：95年5月18日。
    (7)黃文忠以春蘭名義撤回執行：96年6月22日。
    並聲明：被上訴人應將坐落苗栗縣三灣鄉○○段第211之1
    、211之5、211之6、211之7、689之6、69 4之5地號，面積
    分別為1835平方公尺、392平方公尺、500平方公尺、416平
    方公尺、5483平方公尺、6104平方公尺，所有權全部，於92
    年11月18日由苗栗縣頭份地政事務所以頭地資字第101570號
    登記，所設定對上訴人有擔保債權總金額本金最高限額300
    萬元之抵押權辦理繼承登記。被上訴人等辦理上開抵押權
    登記後，應將對上訴人執有300萬元之抵押權予以塗銷。
二、被上訴人則抗辯：訴外人黃文忠確實有借款給黃文忠，有借
    據為憑，並請鈞院調閱96年度執字第13235號執行卷可明。
    對於上訴人之上訴，則聲明：駁回上訴。
三、經查：
  (一)按當事人主張有利於自己之事實者，就其事實有舉證之責任
    ，民事訴訟法第277條定有明文。又請求履行債務之訴，除
    被告自認原告所主張債權發生原因之事實外，應先由原告就
    其主張之事實，負舉證責任，必須證明其為真實後，被告於
    其抗辯事實，始應負證明之責任，此為舉證責任分擔之原則
    ，本件上訴人主張兩造有借貸關係，請求被告返還借款，須
    就借貸契約之成立及金錢之交付負舉證之責任。最高法院48
    年台上字第887號判例著有明文。因此，消費借貸法律關係
    之成立，須具備：(一)借貸意思表示相互一致、(二)交付借貸物
    等特別要件，是當事人主張有金錢借貸關係存在，除須證明
    有金錢之交付外，自須就雙方借貸意思表示互相一致，負舉
    證之責，合先敘明。
  (二)本件訴外人黃文忠於96年10月2日檢附抵押權設定契約書、
    他項權利證明書、借據、裁定書、裁定確定證明書、土地謄
    本等正本，向原法院聲請拍賣抵押物之強制執行，業經原審
    調閱96年度執字第13235號執行卷查核無誤；並為上訴人所
    不爭執。又訴外人黃文忠於97年6月1日亡故，被上訴人乙○
    ○係黃文忠之配偶，丁○○、戊○○均係黃文忠之子女，有
    戶籍謄本附卷可證，依卷附由上訴人所出具交由黃文忠收執
    之借據（見原審卷第50頁）所示：「茲向黃文忠先生共借到
    新台幣參佰萬元正，均現金收訖無誤。雙方言明，全部款項
    訂92年12月18日清償。利息為月息兩分。逾期付息或到期未
    履行債務時，每百元每日伍角計付違約金。特立據為憑。」
    ，立據人為丙○○、吳阿良。揆諸上開說明，雙方借貸意思
    表示互相一致，且以現金收受無誤，被上訴人已盡舉證之責
    ，上訴人要求訴外人黃文忠之繼承人即被上訴人等人提出交
    付現金給丙○○之證明，顯無依據。
  (三)又系爭土地早於92年11月18日設定本金最高限額300萬元予
    訴外人黃文忠（債務人丙○○，義務人吳阿良），而該土地
    所有權人即上訴人吳阿良於95年7月7日以買賣為原因將所有
    權移轉登記予訴外人庚○○，有卷附土地登記簿謄本可按；
    而訴外人黃文忠係於96年10月2日檢附上開證物向原法院聲
    請聲請拍賣抵押物，亦經原審調閱上開執行卷查核無誤；則
    原土地所有權人即出賣人吳阿良、上訴人及買受人庚○○於
    土地所有權移轉登記取得土地登記簿謄本時或黃文忠聲請原
    法院拍賣抵押物時即能從土地謄本得知上開土地有最高限額
    抵押權之設定，果如上訴人所主張未向黃文忠借得300萬元
    ，衡情自應及時催告黃文忠交付借款或返還借據並塗銷抵押
    權，始為正辨，乃竟不此之圖，任令執行法院繼續強制執行
    程序之進行，己有可議：又庚○○在前開拍賣抵押物強制執
    行程序事件，於96年11月30日向原法院聲請變更送達處所，
    有庚○○之（見原法院民事執行卷影印本第11頁）聲請狀可
    證，足證庚○○、吳阿良及上訴人早已知悉系爭土地有最高
    限額抵押權之設定，且刻由抵押權人黃文忠聲請拍賣中，則
    上訴人何不及時設法阻止或尋求其他方法予以救濟？俟於黃
    文忠97年6月1日死亡後，始向原法院提起本件塗銷抵押權之
    訴訟，尤屬不合常情。
  (四)又黃文忠生前係從事代書業務，此為上訴人所不爭執，另依
    據訴外人黃文忠之財產總歸戶資料（見原審卷第56至67頁）
    所示，其名下有多筆不動產，可見其並非無資力之人，即上
    訴人亦自承曾先後向黃文忠借款（見本院卷第20頁），可見
    上訴人與黃文忠間早有金錢往來，參以上訴人於本件借據上
    更明白載明「共借到參佰萬元正，均現金收訖無誤」等文字
    以觀，益見上訴人確有向黃新忠借得300萬元屬實。否則事
    隔多年，且黃文忠已向執行法院聲請拍賣抵押物，竟未責令
    黃文忠撤回執行並索回該借據？是上訴人主張未借到錢云云
    ，不足採信。
  (五)上訴人雖另主張依上訴人與黃文忠曾就系爭土地於96年5月
    16日所簽立之不動產買賣契約書（見原審第51至53頁）所載
    ，總價金為6,772,800元，約定於簽約時給付340萬元（此部
    分確有給付），另於過戶後交付3,372,800元；果上訴人之
    父於92年11月19日有收到黃文忠之300萬元，依理兩造應會
    在契約內載明扣除上訴人先前借貸之300萬元為是，為何卻
    均無記載？反倒記載於過上戶後另付3,372,800元？且又於
    前述簽約後2日，黃文忠又簽立同意書（見原審卷第54頁）
    ，約定買回條件，只就已交付之340萬元加計40萬元之買賣
    利潤及計算至清償日止之利息等，又無提起有關前述借款30
    0萬元之事？顯非常情等語，並提出該不動產買賣契約書、
    同意書為證。查上開不動產買賣契約雖約定尾款有尾款給付
    日期，而未就借款300萬為扣扺之約定，唯究不能因此反證
    上訴人未向黃文忠，況上訴人並未在約定期日買回系爭土地
    ，黃文忠亦未給付尾款，尤不能遽以認定黃文忠未交付上訴
    人300萬之借款，上訴人之主張不能採信。
  (六)又訴外人黃文忠是否申報上開借款之利息所得，與其是否提
    出現金出借給上訴人亦無必要之關連性，因此上訴人聲請調
    查訴外人黃文忠93年財產所得、申報利息所得及將系爭借款
    債權列入申報等等資料，核無必要，附此說明。
四、綜上，本件上訴人主張之事實，既均難以採信，被上訴人之
    之抗辨則為可採，從而，上訴人請求被上訴人應將系爭土地
    所設定之抵押權辦理繼承登記後，再塗銷該抵押權登記，為
    無理由，原審為上訴人敗訴之判決，核無不合；上訴意旨，
    指摘原判決不當，求予廢棄改判，為無理由，應駁回其上訴
    。
五、本案事證已臻明確，兩造其餘攻擊防禦方法，本院經審酌後
    ，認與判決結果無影響，爰不逐一論述，併此敘明。
六、據上論結，本件上訴為無理由，依民事訴訟法第449條第1項
    、第78條判決如主文。
中    華    民    國    98    年    8     月    19    日
                民事第五庭    審判長法  官  林陳松
                                    法  官  王重吉
                                    法  官  古金男
以上正本係照原本作成。
如對本判決上訴，須於收受判決送達後20日內向本院提出上訴書
狀，其未表明上訴理由者，應於提出上訴後20日內向本院提出上
訴理由書（須按他造人數附具繕本）。
上訴時應提出委任律師為訴訟代理人之委任狀。具有民事訴訟法
第466條之1第1項但書或第2項之情形為訴訟代理人者，另應附具
律師及格證書及釋明委任人與受任人有該條項所定關係之釋明文
書影本。
                                    書記官  姚錫鈞
中    華    民    國    98    年    8     月    21    日
                                                      Ｖ


司法院資訊處製作；財團法人民間司法改革基金會備份。
